【裁判字號】    96,重訴,68
【裁判日期】    970425
【裁判案由】    土地所有權移轉登記等
【裁判全文】
臺灣宜蘭地方法院民事判決              96年度重訴字第68號
原      告  甲○○
訴訟代理人  林健智律師
被      告  庚○○
                        號2樓.
            辛○○
上列當事人間請求土地所有權移轉登記等事件，本院於民國97年
4月8日言詞辯論終結，判決如下：
    主  文
被告庚○○、辛○○應分別將附表(一)、(二)所示之不動產移轉登記
予原告。
訴訟費用新台幣壹拾萬壹仟柒佰玖拾貳元由被告負擔。
    事  實  及  理  由
甲、程序方面：
    本件被告庚○○經合法通知，未於最後言詞辯論期日到場，
    核無民事訴訟法第386條所列各款情形，爰依原告之聲請，
    由其一造辯論而為判決。
乙、實體方面：
一、原告起訴意旨：
(一)、緣被告為原告同居人關得基之女，因同居人關得基向銀行借
    貸而由原告擔任連帶保證人，後關得基資金一時週轉不靈無
    法按時繳交利息，為避免銀行向法院聲請假扣押原告名下不
    動產，遂於民國91年11月間商得關得基長女庚○○、次女辛○○之同意而委託丙○○代書將原告名下所有如附表(一)、(二)
    所示之不動產（下稱系爭不動產）以借名移轉登記予被告庚○○、辛○○名下。於辦理移轉登記完畢後，由丙○○代書
    親交系爭不動產土地、建物權狀予原告收執。
(二)、兩造間就系爭不動產有借名契約存在，且該契約業經原告終
    止，原告自得請求被告返還登記：
１、系爭附表(一)、(二)所示之不動產確實為原告所有而借名登記予
    被告庚○○、辛○○名下：
(1)、附表15筆所示之不動產移轉予庚○○、辛○○前之原所有權
    人均為原告甲○○，而移轉予庚○○7筆、辛○○8筆之原因
    發生日期均為91年10月24日，而登記日期為91年11月14日（
    辛○○部分）、91年11月22日（庚○○部分）乃因文件送交
    地政事務所之日期而有所差異。
(2)、系爭附表(一)、(二)所示15筆不動產，均委由丙○○代書一人辦
    理移轉登記。
(3)、而登記予庚○○名下之7筆不動產均向宜蘭縣頭城鎮農會設
    定共同抵押權擔保借款新台幣（下同）234萬元，而債務人
    為原告並未隨同移轉予庚○○，現今每月之貸款利息仍由原
    告甲○○繳交。而登記予辛○○名下之8筆不動產均向土地
    銀行設定共同抵押權擔保借款503萬元，而債務人為原告甲○○並未變更為辛○○，迄今每月向土地銀行繳交利息仍為
    原告甲○○。
(4)、登記予庚○○名下之宜蘭縣宜蘭市○○段坤門小段314-25、
    314-27、314-28暨其上1859建號 (即門牌號碼為宜蘭市○○○路1巷3號)之建物，現今仍由原告全家居住使用，且每年
    之房屋稅、地價稅均由原告繳交。而登記予辛○○名下之不
    動產均由原告出租予他人使用，而每月之租金均由原告收取
    (該不動產雖有8筆但實際上僅為建物一幢地下停車位乙位，
    其餘均為公共設施)。
(5)、因屬借名登記故移轉原因雖為買賣惟雙方並無價金之交付。
(6)、系爭不動產之所有權狀正本均在原告持有中。
２、被告辛○○明知登記予其名下之不動產乃原告所有，且系爭
    不動產所有權狀正本均於原告持有中，卻於95年5月24日向
    宜蘭縣宜蘭地政事務所申報宜蘭縣宜蘭市○○段139地號土
    地暨其上5047建號之所有權狀遺失，致使宜蘭地政事務所陷
    於錯誤而補發新的權狀2份，原告向宜蘭地方法院地檢署告
    訴並起訴在案而於鈞院審理判決（96年度易字第294號）及
    台灣高等法院刑事判決確定在案。
３、系爭借名登記予被告名下之不動產均為原告出資購買所有而
    非如被告抗辯為關得基所有：
(1)、原告借名登記予庚○○名下如附表(一)編號1、2之坐落頭城鎮
    ○○段474地號 (重測前為同鎮○○段頂埔小段61-19地號)
    暨其上同段189建號 (重測前為同鎮○○段頂埔小段298建號
    )，門牌號碼整編前為頭城鎮○○路349號，整編後為同鎮○○路217號房屋，為原告於84年4月10日向原所有權人蕭建明
    購買，此有土地、建築改良物買賣所有權移轉契約書、84年
    度契稅繳款書、及原所有權人蕭建明於84年5月25日所出具
    之買賣價款收據。
(2)、附表(一)編號3坐落頭城鎮○○○段拔雅林小段132-9地號土地
    ，為原告於76年11月27日向鈞院民事執行處以投標方式拍賣
    取得，此有土地謄本、鈞院函可證。
(3)、附表(一)編號4、5、6、7即坐落宜蘭市○○段坤門小段314-25
    、314-27、314-28地號暨其上1859建號（門牌號碼為宜蘭市
    ○○○路1巷3號），為原告於69年４月30日向訴外人己○買
    得供住家使用，此有土地、建築改良物買賣所有權移轉契約
    書四份、契稅、增值稅收據可證。
(4)、證人丙○○於鈞院刑事庭（96年度易字第294號）證稱「…
    本件應該不是買賣，應是關係人移轉，其實這些不動產不是
    要給被告，應該只是借用其名義登記，當時關得基應該有說
    有經過他女兒即被告之同意，否則伊不會去辦」等語 (見宜
    蘭地方法院96年度易字第294號卷96年10月9日審理筆錄3至5
    頁)，故兩造間經由關得基的連繫而有借名登記之合意。
(5)、原告借名登記於辛○○名下如附表(二)編號1至8之不動產即坐
    落宜蘭市○○段134-9、138-9、139、139-2、139-16、139-
    20地號暨其上同段5045、5047建號建物（門牌號碼為宜蘭市
    ○○路97、99-1號），乃原告於89年間向當時興建該建物之
    建築公司即群大建設股份有限公司（下稱群大公司）購買，
    此有群大公司所出具予原告交屋結算清單、89年度契稅繳款
    書、土地、建物買賣所有權移轉契約書，群大公司出具予原
    告之統一發票、群大新都心保固證明書、使用執照可證。
(6)、按信託契約之受託人不僅就信託財產承受權利人之名義，且
    須就信託財產，依信託契約所定內容為積極的管理或處分。
    並非將自己之財產，以他人名義登記時，雙方之間當然即有
    信託關係存在。本件被上訴人僅以其購買之系爭土地，名義
    上登記於上訴人之被繼承人鍾○胤名下，鍾○胤自始未負管
    理、處分之義務，該不動產之管理、使用、處分悉由被上訴
    人自行辦理，自與信託契約之要件不符。本件純粹係借名登
    記，依訂約當時具體之情形觀察，並非信託契約，當事人之
    真意，係被上訴人將其出資買受之系爭土地，以買賣為原因
    移轉登記與鍾○胤名下，而管理、使用、處分權仍屬於被上
    訴人之無名契約，其契約重在當事人間之信任關係，並無不
    法，理由正當，應屬合法有效之契約，性質與委任契約類同
    ，應類推適用委任關係終止、消滅之規定，不因被上訴人將
    契約名之為信託契約，而影響該借名登記契約終止或消滅與
    否之判斷。按當事人之任何一方，得隨時終止委任契約。委
    任關係，因當事人一方死亡……而消滅，民法第549第１項
    、第550條前段分別定有明文（最高法院91年度台上字第187
    1號判決參照)。查原告將附表(一)、(二)所示之不動產借名登記
    予被告名下經原告於95年４月11日、95年5月9日以宜蘭十
    支郵局第79號存證信函表示終止之意思表示。故原告請求被
    告將附表(一)、(二)所示之不動產移轉登記予原告。
(二)、兩造間如無前開借名契約存在，被告名下之系爭不動產是無
    法律上原因而取得致原告受有損害，原告自得依不當得利請
    求返還：
 1、被告辛○○於宜蘭地檢署自認系爭不動產之過戶移轉至其名
    下為其父關得基所辦理，其根本不知道為何系爭不動產會登
    記於其名下，而其父親未向其說明系爭不動產為何登記在其
    名下，其取得上開不動產並無支付價金，關得基並無告訴辛○○取得這此不動產的價金來源，取得這些不動產為其父關
    得基所用的 (見地檢署偵查卷95年度他字第1534號第183頁)
    。
 2、證人丙○○證稱：本件是關係人買賣，加上稅賦都由告訴人
    (即原告)負擔，辛○○、庚○○從頭到尾都沒有出現，以我
    的專業判斷本件的買賣並不是真的買賣，只是要做關係人移
    轉動作，不動產仍然是告訴人 (即原告)所有 (見偵查卷95
    年度他字第1634號第201頁)。
３、被告庚○○自認「購買不動產時沒有與出賣人交涉」、「沒
    有簽訂買賣契約書」、「沒有去代書事務所辦理過戶」、「
    沒有拿到不動產所有權狀」、「沒有與出賣人約定如何負擔
    契稅」、「沒有與甲○○ (即原告)簽訂買賣契約書」、「
    本案我 (庚○○)都不清楚」 (見偵查卷95年度他字第1634
    號第211、212頁。
４、從上被告二人之證詞及證人丙○○代書之證稱被告二人確屬
    無法律上原因為受有系爭不動產登記之利益，致原告受有損
    害，原告自得依民法第179條規定請求返還。
(三)、爰為訴之聲明：請求判決如主文所示。
二、被告共同答辯意旨：
(一)、否認與原告間就系爭不動產間有借名契約存在。被告二人係
    於被告之父關得基於94年8月24日往生後，因自被告之父遺
    產清冊中發現被告祖父關才壽所遺留給被告父親之許多財產
    均不見，而猜測被告父親是否已將該等財產移轉過戶給被告
    ，乃向國稅局查詢被告自己之財產清單，始發現被告名下分
    別登記有如附表(一)、(二)所示之系爭不動產，並非如原告所主
    張乃事先取得被告之同意而登記，被告均不知有所謂借名登
    記情事，原告之主張顯與事實不符。
(二)、系爭不動產應係被告之父關得基生前出資購得而借名登記於
    原告名下，且被告之父要求原告辦理系爭不動產移轉登記予
    被告，原告亦均配合辦理，亦足認被告之父方為系爭不動產
    之實質所有權人，原告僅係依其指示配合辦理過戶。苟如原
    告稱其為系爭不動產實質所有權人，為何在被告之父未過世
    前均未主張其權利，反而在被告之父死亡後死無對證之情形
    下始向被告請求，更證明其主張不足採。
(三)、系爭不動產上之抵押權仍登記債務人為原告乙節，並不能證
    明實際上所有權之歸屬。系爭不動產會登記予被告名下，應
    係被告之父關得基曾於擔任宜蘭縣頭城鎮農會理事長期間，
    曾利用包括原告在內之他人名義向農會借貸，而於91年間因
    背信罪被起訴，而當時原告亦已債信不良，故關得基乃指示
    原告將系爭不動產移轉登記給被告，以便利用被告名義另行
    申貸，此可由訴外人丙○○在刑案作證時之證詞為其佐證。
    再者，原告以系爭不動產現仍由其居住或出租予他人使用，
    且相關稅賦亦由其繳納為由，欲佐證借名登記之事實，然此
    一事實亦無法證明兩造有借名登記之關係存在，原告仍應提
    出購買系爭不動產之資金證明以實其說。且系爭不動產之相
    關稅捐是否為原告所繳納，亦非無疑。又依系爭不動產辦理
    所有權移轉登記之申請書上所載之代理人為陳素秋，非原告
    所指稱之丙○○，益證原告所謂借名登記之主張，實無足採
    。
(四)、被告辛○○並無鈞院96年度易字第294號所認定之使公務員
    登載不實罪行。蓋被告辛○○乃在關得基往生後查詢自己之
    財產清單，始知悉名下登記有系爭不動產，且主觀上認知係
    自關得基處過戶而來，並不知所有權狀在原告持有中，乃向
    地政事務所申請遺失補發，並無使公務員登載不實之犯意。
    而原告95年4月11日所寄發予被告之存證信函，其內容並無
    法看出權狀係於原告持有中，且所謂借名關係僅係原告單方
    面之主張，不應即為不利被告辛○○之認定。至訴外人丙○○關於系爭不動產應為借名登記云云之證詞，乃證人個人之
    臆測，不能證明兩造確有借名關係存在。況被告之父關得基
    生前與原告為同居關係，系爭不動產之移轉登記亦均依關得
    基之指示為之，故在被告之父死亡後，原告以同居關係取得
    權狀、買賣所有權移轉契約書、登記申請書、管理費繳納收
    據、利息繳納存根等文件，實如探囊取物，原告圖以丙○○
    之證詞及前開文件誘導刑事程序中檢察官及法院之心證，而
    藉該刑事判決創設一虛有之借名登記之事實，以利其於本件
    之請求，至為照然。
(五)、爰為答辯聲明：請求駁回原告之訴。
三、本件兩造不爭執之事實，為附表(一)、(二)之系爭不動產，原登
    記為原告所有，嗣以買賣為原因，分別移轉附表(一)之不動產
    予庚○○、附表(二)之不動產予辛○○（原因發生日期均為91
    年10月24日，登記日期附表(一)部分為91年11月22日、附表(二)
    部分為91年11月14日。上情並有系爭不動產之土地及建物登
    記謄本、土地登記申請書等可證。故上開事實均足認定為真
    實。
四、本件兩造之爭點，為(一)兩造間就系爭不動產是否有借名契約
    存在？如是，原告是否得終止該契約，並請求被告返還登記
    ？(二)如兩造間無前開借名契約存在，被告名下之系爭不動產
    是否無法律上原因而取得？原告是否因而受有損害，而得請
    求被告返還？查：
(一)、本件原告主張兩造間就系爭不動產有借名契約存在，惟為被
    告所否認。按當事人主張有利於己之事實者，就其事實有舉
    證之責任。民事訴訟法第277條定有明文。又當事人主張法
    律關係存在者，應就該法律關係確屬存在負舉證之責。經查
    ，證人即為原告辦理系爭不動產移轉登記於被告名下之丙○○到庭結證稱：「（法官問：是否從事代書？有關系爭不動
    產由原告名下移轉登記至被告庚○○、辛○○名下之事務是
    否為你處理？）是的，我是代書，系爭不動產兩造間移轉登
    記的事務是我處理。」、「（法官問：該等不動產移轉登記
    土地登記申請書上所載代理人陳素秋為何人？）我是她的助
    理，承辦本件事務。」、「（法官問：系爭不動產移轉登記
    過程及原因為何？）這是好幾年前的事，當年是被告的父親
    關得基及原告到我事務所來，表示要將系爭不動產借名移轉
    到被告名下，但當時被告並未到場，至於過戶的考量好像是
    一些債務關係，據我所知是原告及關得基有對外保證他人債
    務。當時是用買賣原因來登記，關得基將被告的身分文件及
    印章交給我，由我去辦過戶，過程中沒有看到任何的資金往
    來，稅金也是由原告交付給我，而且我與原告及關得基很熟
    ，所以印象中好像也沒有收代辦費用。」、「（法官問：辦
    理移轉過戶登記前後過程，被告有無出面過？）沒有，都是
    由關得基及原告出面。」、「（法官問：借名登記之事，是
    否曾經被告同意？）實際上有無經過被告同意我不清楚，都
    是由關得基及原告出面處理。」、「（法官問：關得基是否
    曾表示已經經過被告同意借名登記在他們名下？）沒有這樣
    表示，我也沒有問他，因為我和關得基是很熟的關係，他交
    辦的事情，我就會代為處理。」、「（原告訴訟代理人問：
    證人是否在鈞院刑事庭曾表是系爭不動產不是要給被告，而
    只是要借用他（她，指被告辛○○）的名義，當時關得基應
    該有說經過他女兒即被告的同意，否則他不會去辦理登記？
    ）我當時應該有這樣說，我有說是關係人移轉。」、「（法
    官問：該刑事案件被告只有辛○○一人，所涉不動產只有宜
    蘭市○○路99之1號房地，證人今日所稱借名登記等事，是
    指被告何人？標的是指哪些？）今日所證是包括本件訴訟中
    三間房子（含土地）以及頭城鎮拔雅林的土地，移轉對象就
    是被告二人。」、「（原告訴訟代理人提示附表(一)、(二)問：
    系爭不動產的過戶移轉登記是否你所經辦？）是的，但是否
    同一天辦理我忘記了，因為已經經過多年。」等語。查依證
    人丙○○所證，系爭不動產移轉登記於被告名下之過程，僅
    有被告之父關得基及原告出面與之接洽辦理，均未見被告二
    人，實難徒憑關得基對證人丙○○之陳述，即認被告有同意
    原告將系爭不動產以借名方式移轉登記於渠等名下之意思，
    而除此之外，原告並未舉其他證據證明兩造間就系爭不動產
    確有借名關係存在，則原告主張兩造間有借名契約之法律關
    係存在，即屬尚無法證明，應認被告此部分之抗辯為有理由
    。而本件既認兩造間就系爭不動產無借名契約存在，則原告
    主張借名契約業經其終止，而請求被告返還原告，即無理由
    ，不應准許。
(二)、就系爭不動產於移轉登記於被告名下前所有權之歸屬，原告
    主張為其所有，被告則抗辯原告應無資金可取得該等財產，
    應係渠等之父關得基之資金購買而登記於原告名下。而查：
１、原告主張附表(一)編號1、2之坐落宜蘭縣頭城鎮○○段474地
    號（重測前為下埔段頂埔小段61-19地號）暨其上同段189建
    號（重測前為下埔段頂埔小段298建號），門牌號碼整編前
    為頭城鎮○○路349號，整編後為頂埔路217號房屋為其於84
    年4月10日向原所有權人蕭建明購買，並提出土地及建築改
    良物買賣所有權移轉契約書、84年度契稅繳款書、及原所有
    權人蕭建明於84年5月25日所出具之買賣價款收據為證（本
    院卷第175至177頁）。就上開證據，被告並不否認為真正，
    而依上開證據所示，已足證該房地確為原告向原所有權人即
    訴外人蕭建明購買，故原告此部分主張，自應認為真實。
２、原告主張附表(一)編號3坐落頭城鎮○○○段拔雅林小段132-9
    地號土地為其於76年11月27日向本院民事執行處以投標方式
    拍賣取得，並提出土地謄本及本院76年11月28日宜院堅民執
    辛字第27351號函為證（本院卷第208至212頁）。另據證人
    丁○○到庭結證稱：「（法官問：原告是否有將一筆土地交
    給你耕作？）我有一筆土地是在大電塔下，地號我不清楚，
    是在拔雅林那裡，約十年前關得基跟我說我的鄰地有他二房
    太太（指原告）從法院標來的田地，請我耕作。... 」 (本
    院卷第301頁)等語，是依上開證據，亦足證附表(一)編號3之
    土地，確為原告於法院拍賣程序取得無訛。
３、原告主張附表(一)編號4至7即坐落宜蘭市○○段坤門小段314-
    25、314-27、314-28地號土地暨其上同段1859建號，門牌號
    碼為宜蘭市○○○路1巷3號，為其於69年４月30日向訴外人
    己○買受，並提出土地、建築改良物買賣所有權移轉契約書
    4份及契稅、增值稅收據為證（本院卷第213頁至219頁）。
    另據證人己○到庭結證稱：「（法官問：坐落宜蘭市○○○
    路1巷3號之房地是否原為你所有？後來移轉給何人？)是我
    的，之後賣給原告，價金也是原告付給我的。」、「法官提
    示原證22問: 這些是否為當時你們移轉登記時所簽立的文件
    ？)是的。」等語。依上開證據，足認原告主張前開宜蘭市
    ○○○路1巷3號房地確為其以買賣方式向他人取得之主張為
    可採。
４、原告主張附表(二)之不動產即坐落宜蘭市○○段134-9、138-9
    、139、139-2、139-16、139-20地號暨其上同段5045、5047
    建號，門牌號碼為宜蘭市○○路97、99-1號房屋為其於89年
    間向當時興建該建物之建築公司即群大公司購買，並提出群
    大建設公司出具之交屋結算清單、89年度契稅繳款書、土地
    、建物買賣所有權移轉契約書，群大公司出具予原告之統一
    發票、群大新都心保固證明書、使用執照等為證（本院卷第
    166頁至173頁）。另據證人戊○○到場結證稱：「（法官問
    ：原告取得宜蘭市○○路97、99-1號房地之買賣過程是否曾
    參與？請詳述之？）因為我與原告是同事關係，我之前曾買
    過預售屋，原告要買這些預售屋簽約前幾天，請我幫他看契
    約，我們相約在該工地的事務所，由我幫她看契約內容，當
    天原告就與賣方簽約。」、「（法官問：買賣過程中，有無
    其他人陪同前往？）當天就只有我和我小孩及原告前往，沒
    有其他人。」，及證人乙○○到庭結證稱：「（法官提示原
    證九房屋租賃契約書問：宜蘭市○○路99-1號，目前是否為
    妳承租？屋主為何人？）是的，是我與原告訂的，屋主為何
    人我並不清楚，當時我要找店面，看到招租廣告上的聯絡電
    話和聯絡人，我打電話過去就是原告與我接洽，這個租約是
    我與原告簽的。」、「（法官問：這個房子租金交付何人？
    ）有時候是原告本人來收，有時候是請證人戊○○來代為收
    取。」等語。是依上開證據，亦已足認宜蘭市○○路99-1及
    97號房地確為原告所買受。
５、故綜上所述，附表(一)、(二)所示之系爭不動產，確均為原告向
    他人購買或向法院標得。被告雖抗辯稱原告無資力購買前開
    不動產，應係渠等之父關得基提供資金云云，惟被告就此抗
    辯並未舉任何證據以實其說，且縱使原告購買系爭不動產之
    資金為關得基提供，亦不影響該等不動產所有權係由原告取
    得之事實，故被告執此抗辯，並無理由。
五、按無法律上之原因而受利益，致他人受損害者，應返還其利
    益。民法第179條定有明文。本件系爭不動產所有權由原告
    過戶予被告名下，雖依土地及建物謄本所示均載為「買賣」
    ，然兩造間實際上並無買賣關係，為兩造所不爭執，且原告
    所為係因借名關係而登記被告名下之抗辯，經認定尚不足採
    已如前述，而被告一再陳稱不知系爭不動產登記於渠等名下
    之原因，均係渠等之父關得基處理等語，足認系爭不動產登
    記於被告名下，確屬無法律上之原因而受有利益，而此一狀
    態致使系爭不動產原所有權人即原告受有損害，則依首揭法
    條之規定，被告自應返還其利益。從而，原告依不當得利之
    法律關係，請求被告將系爭不動產移轉登記回歸為原告所有
    ，即有理由，應予准許。
六、本件事證已臻明確，兩造所為其餘攻擊防禦方法及舉證，經
    審酌後認均與結論不生影響，爰不一一論列，附此敘明。
七、結論：原告之訴為有理由，依民事訴訟法第385條第1項前段
    、第78條判決如主文。
中    華    民    國    97    年    4     月    25    日
                  臺灣宜蘭地方法院民事庭
                      法  官  張軒豪
正本與原本無異。
如不服本判決須於判決送達後20日內提出上訴狀（須附繕本）。
中    華    民    國    97    年    4     月    28    日
                      書記官  詹玉惠


司法院資訊處製作；財團法人民間司法改革基金會備份。
